【裁判字號】    99,消債更,36
【裁判日期】    990129
【裁判案由】    聲請更生程序
【裁判全文】
臺灣高雄地方法院民事裁定            99年度消債更字第36號
聲  請  人  甲○○
上當事人因消費者債務清理事件聲請更生，本院裁定如下：
    主  文
聲請駁回。
聲請費用新台幣壹仟元由聲請人負擔。
    理  由
一、聲請意旨略以：聲請人甲○○至民國98年10月27日尚積欠附
    表所示各債權人之債務合計新台幣（下同）111 萬9,803 元
    ，前於95年間曾依中華民國銀行公會會員辦理消費金融案件
    無擔保債務協商機制，與最大債權銀行即永豐商業銀行達成
    分期還款協議，同意自96年1 月起，分120 期，利率7.5 ％
    ，按月清償1 萬6,269 元至全部清償為止。聲請人當時任職
    高雄空廚股份有限公司（下稱高雄空廚公司），95年平均每
    月薪資收入約4 萬1,125 元，因父親蘇明雄年邁，其房貸每
    月約5,641 元由聲請人負擔，另有領有輕度肢障暨罹患憂鬱
    症之失業弟弟蘇建國受其扶養，每月支出扶養費用各6,829
    元及9,829 元，連同自己日常生活之必要支出，雖勉力工作
    仍難以支應上開協商款項。聲請人係因蘇建國78年間發生車
    禍，髖關節有裂痕，需換人工關節致支付其住院開刀費用及
    看護費用，嗣又再度感染始患有輕度肢障，致必須辦理信用
    貸款以支付龐大醫藥費用，所負債務實非可歸責於己之事由
    所致。聲請人每月薪資約4 萬1,125 元，除己身必要支出費
    用外，尚須負攤家計、扶養父親與弟弟，實已不能清償債務
    ，請准予裁定更生等語。
二、按「債務人不能清償債務或有不能清償之虞者，得依本條例
    所定更生或清算程序，清理其債務」、「債務人與金融機構
    協商成立者，不得聲請更生或清算，但因不可歸責於己之事
    由，致履行顯有重大困難者，不在此限」、「本條例施行前
    ，債務人依金融主管機關協調成立之中華民國銀行公會會員
    辦理消費金融案件無擔保債務協商機制與金融機構成立之協
    商，準用前項之規定」，消費者債務清理條例第3 條、第15
    1 條第5 項、第6 項分別定有明文。所謂「不可歸責於己之
    事由」，原則上係指客觀上聲請人有收支狀況之變動，諸如
    物價上漲、家屬患病等導致支出增加，或因意外、病痛無法
    工作、僱用之公司倒閉或裁員、減薪等以致收入減少等情；
    又縱使財產及收支狀況無甚變動，但因協商時居於劣勢，未
    能實質協議，僅為爭取利息減少及分期清償之些許優惠，勉
    予允諾，惟其財產及收入客觀上難以如期履行之情形，亦應
    認該當。債務人雖因不可歸責之原因致不能履行協商條件，
    仍應符合「不能清償或有不能清償之虞」法定要件，亦即應
    綜合債務人之財產、信用、收支與其所負全部債務等狀況，
    評估其是否仍有償債能力，或即使仍得勉力清償，但是否因
    而難以維持基本生活，而有不能清償之虞等情，為其判斷之
    準據。
三、經查：
（一）聲請人至98年10月27日尚積欠如附表所示之無擔保債務合
      計111 萬9,803 元，前於95年間與最大債權銀行永豐商業
      銀行成立協商，同意自96年1 月起，分120 期、利率7.5
      ％之方式，每月清償1 萬6,269 元，迄至98年10月27日仍
      履約中等情，有協議書、金融聯合徵信中心98年10月27當
      事人綜合信用報告及永豐銀行98年12月2 日民事陳報狀在
      卷可稽（卷第13-16 、40-42 、111-11 4、124-131 頁）
      ，堪認屬實。
（二）聲請人陳報名下無財產，現存金融機構存款總額為2,459
      元外，無其他財產，目前任職於高雄空廚公司一情，業據
      提出96、97年財政部高雄市國稅局綜合所得資料清單、財
      產資料歸屬清單、高雄空廚股份有限公司- 薪資單、勞工
      保險被保險人投保資料表、兆豐國際商業銀行機場分行歷
      史資料查詢明細表、、中國國際商業銀行活期存款存摺、
      全民健康保險保險對象加退保歷史在卷可稽（卷17-19 、
      25-27 、32-33 、61-73 、82-84 、102-106 、115-117
      頁），堪信為真。依上開聲請人綜合所得資料，96年年所
      得55萬9,697 元，平均每月所得約4 萬6,641 元；97年年
      所得50萬7,413 元，平均每月所得約4 萬2,284 元；且依
      聲請人之勞保資料顯示（卷第82-83 頁），其自88年11月
      1 日起即於高雄空廚公司加保，但其投保薪資自2 萬
      2,800 元逐年調薪，並於97年10月1 日調薪為3 萬6,300
      元，足見聲請人工作尚稱穩定，且薪資逐年穩定增加，是
      本件應以聲請人目前查得之97年之平均所得即4 萬2,284
      元為核算聲請人償債能力之基礎。
（三）聲請人陳報有下列各項必要支出：
   1、個人生活費部分：
      聲請人陳報每月支出伙食費5,400 元、水電費、瓦斯費2,
      228 元、稅賦435 元、福利金、勞保、健保1,473 元、通
      訊費998 元、交通費1,000 元、雜支費2,000 元，合計為
      1 萬3,534 元。惟依內政部社會司所公告99年度高雄縣每
      人每月最低生活費為9,829 元，本院審酌該公告係內政部
      社會司依社會救助法第4 條規定所制訂，權衡一般人最近
      一年每月平均消費，再以該數額之百分之60計算每人每月
      最低生活費標準，乃維持一般個人基本生活之最低要求，
      聲請人既主張欠債難還，基於社會經濟活動之互賴及誠信
      ，有關日常生活所需費用，尤應節制開支，不得有超越一
      般人最低生活標準之享受，否則反失衡平。是上開內政部
      社會司所公告之最低生活費標準，自得為核算聲請人必要
      支出之準據，是聲請人每月基本生活必要支出應以9,829
      元為度，始得採認。
   2、扶養父親蘇明雄部分：
      聲請人主張應扶養其父蘇明雄，因其父領有敬老津貼每月
      3,000 元，每月扶養費之支出為6,829 元【0000-0000=68
      29】，另應代蘇明雄支付房屋貸款每月約5,641 元。經查
      蘇明雄名下有1 筆房屋、3 筆土地、1 筆田賦，總價值達
      122 萬1,213 元，96、97年均無所得收入，此有其戶籍謄
      本、96、97年度綜合所得資料、財產歸屬資料清單及郵政
      存簿交易明細在卷可佐（卷第34 -35、85-87 、93-94 頁
      ）。依上開資料顯示，蘇明雄所有房屋及坐落之土地與戶
      籍地址相同，堪認係供自住之用，另3 筆土地應有部分均
      僅有10863 分之1500，價值合計10萬4,573 元，均難期待
      變價以供維持自己生活之用，認有受扶養之必要。則聲請
      人依上開高雄縣最低生活費標準計算，扣除每月受領之敬
      老津貼3,000 元，主張每月扶養蘇明雄支出6,829 元，堪
      予採認。至於負擔其父親房屋貸款5,641 元部分，查該房
      地既為蘇明雄名下資產，並為該抵押借款之債務人，基於
      債止一身之基本原理，聲請人並無為蘇明雄清償之義務。
      否則如蘇明雄之債務一方面由聲請人代為負擔，然該抵押
      之房地及其他資產又不能作為聲請人全體債權人之共同擔
      保，自非允當，是此部分支出不得認列。
   3、扶養胞弟蘇建國部分：
      聲請人主張其胞弟蘇建國因車禍事故罹有輕度肢障，且因
      此謀職困難，長期失業，故受其扶養，每月支出扶養費
      9,829 元等語，經查蘇建國為58年生，名下無財產，96、
      9 7 年均無所得收入，並有輕度肢障及憂鬱症，此有其戶
      籍謄本、96、97年度綜合所得資料、中華民國身心障礙手
      冊及財產歸屬資料清單在卷可佐（卷第34-35 、39、88-9
      0 頁），復核其勞保資料顯示，蘇建國前任職於中南海公
      寓大廈管理維護股份有限公司於92年12月19日退保，此有
      勞工保險被保險人投保資料表在卷可稽（卷第90-92 頁）
      ，堪認其自力謀生有相當困難，認有受聲請人扶養之必要
      。茲聲請人以內政部公布98年高雄縣最低生活費用9,829
      元陳報其扶養支出，應屬可採。
（四）綜上所述，以聲請人陳報平均薪資所得4 萬2,284 元為計
      算標準，扣除個人生活必要支出費用9,829 元，扶養父親
      6,829 元與扶養其弟9,829 元後，尚有餘額2 萬5,626 元
      可資運用【00000-0000-0000=25626 】。準此而論，聲請
      人既有餘力，其依上開協商條件，按月清償1 萬6,269 元
      ，本難認有何重大困難之情事。且聲請人於98年5 月間曾
      向永豐商業銀行申請變更還款條件，經達成協議，自98年
      5 月起，改依180 期零利率之方式，按月清償6,354 元，
      迄今仍持續履約中，此有永豐商業銀行98年12月2 日民事
      陳報狀及檢附之協議書、無擔保還款計劃書、變更還款條
      件增補約據及繳款明細等件為證（卷第124-131 頁），益
      徵聲請人並無履行協議顯有重大困難之情。從而，聲請人
      既不合於「不可歸責於己之事由致履行顯有重大困難」之
      法定要件，本件聲請更生即無理由，應予駁回。
五、依消費者債務清理條例第11條第1 項、第45條第1 項、第16
    條第1 項，裁定如主文。
中    華    民    國    99    年    1     月    29    日
                  民事第三庭  法  官  李嘉益
以上正本證明與原本無異。
如不服本裁定，應於送達後10日內向本院提出抗告狀，並繳納裁
判費新台幣1,000 元。
中    華    民    國    99    年    2     月    1     日
                              書記官  陳瓊芳
附表：
┌──┬────────┬────────┬───────┐
│編號│債權人          │金額（新台幣）  │  種     類   │
├──┼────────┼────────┼───────┤
│ 一 │香港上海匯豐銀行│15萬4,000元     │信用貸款      │
├──┼────────┼────────┼───────┤
│ 二 │永豐銀行        │37萬1,000元     │信用貸款      │
├──┼────────┼────────┼───────┤
│ 三 │萬泰銀行        │7萬2,000元      │現金卡        │
├──┼────────┼────────┼───────┤
│ 四 │台新銀行        │40萬元          │現金卡        │
├──┼────────┼────────┼───────┤
│ 五 │大眾銀行        │9,000元         │現金卡        │
├──┼────────┼────────┼───────┤
│ 六 │中國信託銀行    │11萬3,803元     │信用卡        │
├──┴────────┼────────┼───────┤
│ 合       計          │111萬9,803元    │              │
└───────────┴────────┴───────┘

司法院資訊處製作；財團法人民間司法改革基金會備份。
